臺灣橋頭地方法院民事判決
                                      110年度訴字第746號
原      告  張廷暉
訴訟代理人  曾國華律師                      
被      告  邱秀珍

            江明雲

上列當事人間請求清償債務事件，本院於民國111年6月8日言詞
辯論終結，判決如下：
    主  文
被告邱秀珍應給付原告新臺幣70萬元，及自民國110年3月24日起
至清償日止，按年息5%計算之利息。
原告其餘之訴駁回。
訴訟費用由被告邱秀珍負擔二分之1，餘由原告負擔。
本判決第一項於原告以新臺幣23萬元供擔保後，得假執行。但被
告邱秀珍以新臺幣70萬元為原告預供擔保，得免為假執行。
原告其餘假執行之聲請駁回。
    事實及理由
一、原告主張：被告江明雲前將坐落高雄市○○區○○段○○段000地
    號土地（權利範圍10分之9，下稱系爭土地）信託登記為被
    告邱秀珍所有，同小段1402建號建物即門牌號碼高雄市○○區
    ○○路000巷00號房屋（下稱系爭房屋，與系爭土地合稱系爭
    房地）則為邱秀珍所有。原告與邱秀珍於民國110年3 月19
    日簽立不動產買賣契約，協議由原告以新臺幣（下同）550
    萬元購買系爭房地，倘原告未能於110年3月26日前取得銀行
    核准貸款400萬元，即無條件解約（下稱系爭買賣契約），
    並經公證在案（下稱系爭公證書），原告復於110年3月23日
    匯款70萬元予邱秀珍。嗣原告申請房屋貸款時，經銀行以系
    爭房地門口有2平方公尺之私人土地（下稱系爭私人土地）
    為由而拒絕核貸，原告遂通知邱秀珍依系爭買賣契約其他特
    約事項第3點約定解除系爭買賣契約，並要求返還已給付之
    價金70萬元，邱秀珍卻拒不返還，邱秀珍應依系爭買賣契約
    第9條第1項後段約定、民法第249條第3款規定，加倍返還所
    收價款共140萬元。另江明雲為系爭房地真正出賣人，就系
    爭房地買賣居於主導地位，並於公證時擔任同意人，亦應負
    連帶賠償責任。為此，爰依民法第259條第1、2款、第249條
    第3款規定、系爭買賣契約第9條第1項後段約定，提起本件
    訴訟等語。並聲明：㈠被告應連帶給付原告140萬元，其中70
    萬元自110年3月24日起至清償日止，按年息5%計算之利息；
    其中70萬元自110年7月27日起至清償日止，按年息5%計算之
    利息。 ㈡願供擔保，請准宣告假執行。　
二、被告則以：系爭買賣契約為邱秀珍與原告所簽署，僅邱秀珍
    應負契約責任，江明雲雖有於系爭公證書之同意人欄位簽名
    用印，惟此不影響江明雲並非系爭買賣契約當事人之事實，
    原告請求江明雲負連帶責任，於法無據。又本件並無系爭買
    賣契約其他特約事項第3 點約定之情形，該契約並未解除，
    邱秀珍已以111年2月24日民事答辯狀催告原告給付第二、三
    期價金共80萬元，迄今未獲給付，得依系爭買賣契約第9條
    第2項約定解除契約，並沒收原告給付之第一期價金70萬元
    。況依系爭買賣契約之其他特約事項第3 點約定，原告未能
    於110年3月26日前取得銀行貸款，系爭買賣契約即於該日自
    動「無條件解除」，原告自不得再請求邱秀珍返還70萬元價
    金或請求損害賠償，方符合「無條件解除」之意旨。且原告
    僅繳納第一期價金70萬元，邱秀珍尚不負移轉系爭房地之義
    務，原告既主張系爭買賣契約已於110年3月26日無條件解除
    而不存在，原告即無從依系爭買賣契約第9條第1項後段約定
    ，催告邱秀珍限期履行進而請求加倍返還價金；另系爭房地
    存有鄰地通行權之風險，非屬權利瑕疵，縱屬權利瑕疵，亦
    得補正，原告自不得以此主張邱秀珍違約，進而依系爭買賣
    契約第9條第1項約定解除契約、請求加倍返還價金。系爭買
    賣契約亦無因可歸責於邱秀珍之事由，致不能履行之情形，
    原告不得依民法第249條第3款規定請求加倍返還定金等語，
    資為抗辯。並聲明：原告之訴及假執行之聲請均駁回。
三、兩造不爭執之事項：
  ㈠江明雲前將系爭土地信託登記為邱秀珍所有，系爭房屋為邱
    秀珍所有。
  ㈡原告與邱秀珍於110 年3 月19日，簽立系爭買賣契約，並經
    公證在案。江明雲於系爭公證書之同意人欄簽名用印。
  ㈢原告於110年3月23日匯款70萬元予邱秀珍。
  ㈣原告向台中商業銀行申請房貸，經該銀行以系爭房地前方為
    私人土地，恐影響系爭房地通行權為由，拒絕核貸。
  ㈤原告於110 年6 月16日寄發楠梓建楠郵局存證號碼000055號
    存證信函，請求被告賠償140 萬元，經被告收受。
四、本件之爭點：
  ㈠原告依民法第259 條第1、2款規定，請求邱秀珍返還70萬 元
    ，有無理由？
  ㈡原告依民法249條第3款規定、系爭契約第9條第1項後段約定
    ，請求邱秀珍賠償70萬元，有無理由？
  ㈢原告請求江明雲負連帶給付責任，有無理由？
五、本院之判斷：
  ㈠原告依民法第259 條第1、2款規定，請求邱秀珍返還70萬 元
    ，有無理由？
  ⒈按雙方同意如買方未能於110年3月26日取得銀行核准貸款400
    萬元，雙方同意本契約無條件解除，為系爭買賣契約其他特
    約事項第3 點所明定。次按解釋意思表示，應探求當事人之
    真意，不得拘泥於所用之辭句，為民法第98條所明定，是解
    釋契約，固須探求當事人立約時之真意，不能拘泥於契約之
    文字，但契約文字業已表示當事人真意，無須別事探求者，
    即不得反捨契約文字而更為曲解；而當事人立約當時之真意
    何在，又應以過去事實及其他一切證據資料為斷定之標準，
    不能拘泥文字致失真意，如兩造就其真意有爭執時，應從該
    意思表示所根基之原因事實、經濟目的、一般社會之客觀認
    知、經驗法則及當事人所欲使該意思表示發生之法律效果而
    為探求，並將誠信原則涵攝在內，藉以檢視其解釋結果對兩
    造之權利義務是否符合公平正義（最高法院39年台上字第10
    53號、97年度台上字第1676號、104 年度台上字第1575號判
    決意旨參照）。
  ⒉兩造對於系爭買賣契約其他特約事項第3 點所稱「雙方同意
    本契約無條件解除」，係指系爭買賣契約會自動解除，固不
    爭執（見本院卷第109頁），惟原告主張系爭買賣契約解除
    後，雙方仍應依民法第259條規定互負回復原狀之義務乙節
    ，則為被告所否認，並以前詞置辯。然觀諸系爭買賣契約第
    1條約定，原告應於110年3月26日給付邱秀珍第一期款70萬
    元（見審訴卷第25頁），與該契約其他特約事項第3點所定
    原告取得銀行核貸之期限相同。則依該契約內容，原告未能
    於110年3月26日前取得銀行貸款時，系爭買賣契約即於該日
    自動解除，原告當毋庸在該日依該契約第1條給付邱秀珍第
    一期款70萬元，自不待言。足認原告與邱秀珍訂定該契約其
    他特約事項第3點，係欲於原告未能如期取得銀行核貸時，
    發生該契約當然解除之效力，使雙方均無須履行價金給付、
    系爭房地移轉交付等對待給付義務。今原告於該契約第1條
    約定之給付日期前即110年3月23日，預先匯款70萬元予邱秀
    珍，該契約既無排除契約解除後，雙方應互負回復原狀義務
    之明文約定，則於該契約因原告未取得銀行貸款而當然解除
    後，邱秀珍當應將所收取款項返還原告，始符當事人之本意
    。倘認該契約其他特約事項第3點係排除雙方於契約解除後
    之回復原狀義務，進而認邱秀珍無庸返還原告給付之價款，
    實有違當事人締約時之合理意思。應認該契約其他特約事項
    第3點僅係就契約解除之條件所為約定，並未排除民法第259
    條規定有關解除契約之法律效果適用。　　
  ⒊再按契約解除時，當事人雙方回復原狀之義務，除法律另有
    規定或契約另有訂定外，依左列之規定：一、由他方所受領
    之給付物，應返還之。二、受領之給付為金錢者，應附加自
    受領時起之利息償還之，民法第259條第1、2款定有明文。
    系爭買賣契約為原告與邱秀珍所簽立，原告因系爭房地前有
    系爭私人土地存在，而未能取得銀行貸款，為兩造所不爭執
    ，則原告未能於110年3月26日取得銀行核准貸款400萬元乙
    節，堪以認定。又原告前於110年3月23日匯款70萬元予邱秀
    珍，系爭買賣契約依該契約其他特約事項第3 點約定，既已
    於110年3月26日生解除之效力，原告自得依民法第259條第1
    、2款規定，請求邱秀珍返還70萬元，及自受領時即110年3
    月23日起之利息。原告僅請求自110年3月24日起之利息，核
    屬其處分權之行使，亦應准許。
  ⒋被告雖辯稱原告僅向台中商業銀行一家銀行申請貸款，未詢
    問過其他銀行，不符合系爭買賣契約其他特約事項第3 點約
    定，可認該契約未解除，原告迄今未給付第二、三期價金80
    萬元，被告得解除契約並沒收原告給付之第一期價金70萬元
    等語。惟上開約定僅謂在原告未能於110年3月26日取得銀行
    核准貸款400萬元之情形下，系爭買賣契約即無條件解除，
    並未要求原告需向數家或所有銀行申辦房貸，況原告與邱秀
    珍係於110年3月19日簽立系爭買賣契約，至同年月26日，僅
    相隔一週，亦難期待原告得於短時間內向多家銀行詢問、申
    請，並如數取得貸款。被告上開所辯，增加契約所無之限制
    ，自屬無據。
　㈡原告依民法249條第3款規定、系爭買賣契約第9條第1項後段
    約定，請求邱秀珍賠償70萬元，有無理由？　
　⒈原告主張系爭房地遭銀行以系爭私人土地存在，影響系爭房
    地通行權為由，拒絕核貸，被告於締約時亦未揭露此一重要
    資訊，使原告就系爭房地之權利無法完整行使，具權利瑕疵
    ，依系爭買賣契約第5條約定，視為違約，應依該契約第9條
    第1項後段約定，賠償原告70萬元等語。按所謂權利瑕疵擔
    保責任，依民法第349條規定，係指出賣人應擔保第三人就
    買賣之標的物，對於買受人不得主張任何權利所負之責任而
    言。所謂不得主張任何權利，例如不得主張不動產所有權上
    之地役權、地上權、典權、抵押權，動產所有權上之質權、
    留置權等是（最高法院90年度台上字第2093號判決意旨參照
    ）。又按賣方擔保本約房地確係自有產權清楚，絕無一屋數
    賣，未受限制登記或訟爭、占用他人土地情事，或任何權利
    瑕疵，系爭買賣契約第5條前段固有明文。然該條約定所列
    「一屋數賣、受限制登記、占用他人土地」等，均屬權利瑕
    疵可能之態樣，應認僅係將民法關於權利瑕疵擔保之規定予
    以契約化而已，則該條所稱「任何權利瑕疵」，自應與上開
    司法判解為同一解釋。經查，系爭房地係因前有系爭私人土
    地，遭銀行以系爭房地通行權恐受影響為由而拒絕核貸，並
    非第三人對原告主張其就系爭房地享有權利之情形，系爭房
    地得否申辦貸款、日後通行問題，亦不在出賣人權利瑕疵擔
    保之範圍，原告上開主張，要非可採。　　
　⒉原告主張系爭買賣契約已於110年3月26日無條件解除，被告
    經催告後，仍未返還原告支付之價金70萬元，違反該契約其
    他特約事項第3點，應依該契約第9條第1項後段約定，賠償
    原告70萬元等語。惟按賣方違反本約約定時，如經買方限期
    催告履行，逾期仍不履行時，買方得解除本契約，解約時賣
    方應將所收價款加倍返還買方，以為賠償，該契約第9條第1
    項後段約定定有明文，本條約定適用即以賣方有違反系爭買
    賣契約約定，經買方催告仍未履行為前提。而該契約其他特
    約事項第3點僅約定，該契約在原告未能於110年3月26日取
    得銀行核准貸款時即無條件解除，此法律效果既已於該日當
    然發生，邱秀珍亦無從違反。至邱秀珍雖迄未返還原告支付
    之價金70萬元，然此尚非該契約其他特約事項第3點所定之
    義務，難認邱秀珍未返還70萬元有違此約定，進而應負該契
    約第9條第1項後段所定賠償責任。原告此部分主張，尚屬無
    據。
　⒊至原告依民法249條第3款規定，請求邱秀珍加倍返還定金乙
    節。惟按契約因可歸責於受定金當事人之事由，致不能履行
    時，該當事人應加倍返還其所受之定金，民法249條第3款定
    有明文。所謂定金乃契約當事人之一方以確保契約履行為目
    的，交付他方之金錢或替代物。原告於110年3月23日預先給
    付系爭買賣契約第一期價金70萬元業經認定如前，是此70萬
    元為價金之一部，非屬定金，已可認定。又系爭買賣契約係
    因系爭房地前方有系爭私人土地，遭銀行拒絕核貸，進而依
    該契約其他特約事項第3 點約定，於110年3月26日自動發生
    解除之效力，亦如前述。故系爭買賣契約解除，乃源於系爭
    房地坐落位置所可能衍生之通行問題，為買賣標的物本身性
    質所致，自非可歸責於邱秀珍。邱秀珍就系爭買賣契約解除
    ，既不具可歸責事由，原告依民法第249條第3款規定，請求
    邱秀珍加倍返還70萬元，亦屬無據。
  ㈢原告請求江明雲負連帶給付責任，有無理由？
    按數人負同一債務，明示對於債權人各負全部給付之責任者
    ，為連帶債務。無前項之明示時，連帶債務之成立，以法律
    有規定者為限；數人負同一債務，而其給付不可分者，準用
    關於連帶債務之規定，民法第272條、第292條分別定有明文
    。原告主張江明雲就系爭房地買賣居於主導地位，原告與邱
    秀珍以通訊軟體Line商討系爭房地買賣事宜時，邱秀珍亦多
    次表示需詢問江明雲之意見，江明雲並於系爭公證書之同意
    人欄簽名用印，應認系爭房地之處分須由名義上所有權人邱
    秀珍及實際所有權人江明雲二人共同為之始能完成，被告負
    有同一債務而以移轉一物之所有權為標的，依其給付之性質
    屬不可分之債，依民法第272 條第1 項、第292 條規定，應
    負連帶責任等語。惟系爭土地當時已信託登記在邱秀珍名下
    ，系爭房屋亦為邱秀珍所有，邱秀珍當得自行履行系爭買賣
    契約移轉系爭房地予原告之義務，無須與江明雲共同為之，
    已難認系爭買賣契約賣方所負契約義務，屬被告間之不可分
    之債。且系爭買賣契約出賣人僅列邱秀珍1人，立契約書人
    欄位亦僅有邱秀珍簽章，不包含江明雲（見審訴卷第25至27
    頁），足認僅原告、邱秀珍為系爭買賣契約當事人。雖江明
    雲有於系爭公證書之同意人欄位簽名用印，並參與系爭買賣
    契約締約事宜，惟系爭公證書第4條第4項明載「同意人為本
    件買賣契約土地持分10分之9之信託人兼受益人」（見審訴
    卷第21頁），可知江明雲係本於其為系爭土地信託人之地位
    ，而於系爭買賣契約公證時擔任同意人，究非系爭買賣契約
    當事人，基於債之相對性，原告自僅得請求邱秀珍負系爭買
    賣契約之責。故原告請求江明雲負連帶給付責任，自屬無據
    。
六、綜上所述，原告依民法第259條第1款、第2款規定，請求邱
    秀珍給付70萬元，及自110年3月24日起至清償日止，按年息
    5%計算之利息，為有理由，應予准許。逾此部分之請求，則
    無理由，應予駁回。
七、原告陳明願供擔保聲請宣告假執行，核無不合，爰就原告勝
    訴部分酌定相當之擔保金額准許之，並依職權宣告邱秀珍如
    供相當之擔保，得免為假執行。至原告敗訴部分其假執行之
    聲請則失所附麗，應予駁回。
八、本件事證已臻明確，兩造其餘主張陳述及所提之證據，經審
    酌後於本件判決結果無影響，爰不逐一論述，附此敘明。
九、據上論結，原告之訴為一部有理由，一部無理由，判決如主
    文。
中　　華　　民　　國　　111 　年　　6 　　月　　22　　日
                  民事第二庭  審判長法  官 謝文嵐
                                    法  官 蕭承信
                                    法  官 許家菱 
以上正本係照原本作成。
如對本判決上訴，須於判決送達後20日內向本院提出上訴狀。如
委任律師提起上訴者，應一併繳納上訴審裁判費。　　　　　　
中　　華　　民　　國　　111 　年　　6 　　月　　24　　日
                                     書記官 劉國偉